【裁判字號】    89,簡上,53
【裁判日期】    890904
【裁判案由】    給付票款
【裁判全文】
臺灣高雄地方法院民事判決  八十九年簡上字第五十三號
    上  訴  人  丙○○
    訴訟代理人  蔡將葳律師
    複代理人    楊申田律師
                孔哲村律師
    被上訴人    甲○○
    訴訟代理人  柯尊仁律師
    複代理人    涂啟夫律師
右當事人間給付票款事件，上訴人對於民國八十八年十一月三十日本院民事庭八十八
年度簡字第十號第一審判決提起上訴，本院判決如左：
    主  文
原判決關於駁回後開第二項部分及假執行之聲請暨訴訟費用之裁判均廢棄。
被上訴人應給付新台幣壹佰肆拾陸萬元，及自民國八十八年六月十日起至清償日止，
按年息百分之六計算之利息。
上訴人其餘上訴駁回。
本判決第二項得假執行。
上訴人其餘假執行之聲請駁回。
第一、二審訴訟費用由被上訴人負擔十分之九，餘由上訴人負擔。
    事  實
甲、上訴人方面：
  一、聲明：請求判決(一)原判決廢棄。(二)被上訴人應給付新台幣（下同）一百五十萬
      元，及自起訴狀繕本送達翌日起至清償日止，按年息百分之六計算之利息。(三)
      請依職權宣告假執行。(四)第一、二審訴訟費用由被上訴人負擔。
  二、陳述：除與原審判決書所載者相同茲予引用外，補稱：
    (一)被上訴人所簽發、訴外人王淑華背書、付款人為高雄市第二信用合作社鹽埕分
      社，面額各為五十萬元，票號分別為KC.0000000、KC.0000000、KC.0000000，
      發票日均為民國八十六年十二月三十日之支票三紙（下簡稱系爭支票），係為
      擔保訴外人王淑華於八十五年元月間透過上訴人之舅母張玉香（已於八十七年
      四月五日去世）陸續向上訴人調借之同額款項，惟訴外人王淑華均未清償，經
      上訴人委託張玉香之夫乙○○代為催索，迨至八十七年十二月七日，被上訴人
      出面承認本件積欠本息合計為一百六十四萬元，並承諾按月清償二萬元，惟嗣
      後被上訴人仍未依承諾履行，上訴人不得已於八十七年十二月三十日將上開支
      票提示、遭以存款不足為由退票，爰本於票據之法律關係提起本訴，請求被上
      訴人給付系爭票款及利息。
    (二)系爭支票提示時，已有月份之記載，票據應記載事項均填載完成，非無效票據
      。
    (三)發票人時效尚未消滅。
    (四)對被上訴人於八十七年十二月七日簽立之書據真正不爭執，然此乃被上訴人單
      方出具之切結書，不能認作兩造有分期清償之協議，當時上訴人雖曾於票據追
      索期限將屆前，委託乙○○前去代為索討本件款項而已，並未授權乙○○與被
      上訴人達成任何分期付款協議，如達成協議，乙○○應會在書據上簽認，並同
      時解決系爭票據之問題。事後上訴人雖曾收到乙○○轉交被上訴人為清償之四
      萬元，但否認有授權乙○○與被上訴人為分期清償之協議，況被上訴人對乙○
      ○之第一筆匯款日期係於八十七年十一月三十日，在被上訴人簽立承諾分期清
      償書據之前（八十七年十二月七日），不論連利息無法清償，且匯款在簽立書
      據之前，顯見被上訴人並非依協議為分期清償。上訴人始終未同意被上人片面
      分期清償作法，分期清償書據復無協議形式，乙○○亦未在其上簽名或有其他
      相關表示同意行為，上訴人並無表示不同意或未授權之必要。至於被上訴人積
      欠高額款項未還，上訴人收受四萬元還款，亦屬事理之常。而上訴人在八十七
      年十二月三十日將系爭支票存入銀行交換提示請求兌現，早有一次清償之具體
      請求。
  三、證據：援用原審提出之證據方法。
乙、被上訴人方面：
  一、聲明：請求駁回上訴，第二審訴訟費用由上訴人負擔。
  二、陳述：除與原審判決書所載者相同茲予引用外，補稱：
    (一)系爭支票簽發時，發票月份並未填載，此觀之系爭支票月份與年、日及金額之
      筆跡、墨色不同即明，而支票之發票年月日為絕對必要記載事項，系爭支票欠
      缺絕對必要記載事項之一之發票月份，乃係無效票據。
    (二)支票發票日是八十六年十二月三十一日，被上訴人遲至八十八年七月一日始起
      訴，時效已消滅。
    (三)本件債務有分期清償之協議：系爭支票係被上訴人於八十五年元月間所簽發並
      交付訴外人張玉香作為清償債務之擔保，張玉香於八十七年四月五日去世後，
      被上訴人遂與張玉香之夫乙○○達成協議，約定由被上訴人自八十七年十一月
      底起，按月匯款二萬元至乙○○指定之第一商業銀行帳戶以資清償，上訴人亦
      承認有委託乙○○出面向被上訴人催索系爭債務，且收受乙○○轉交之款項及
      分期清償書據，顯已明知乙○○與被上訴人間有分期清償之協議存在，竟未通
      知被上訴人其否認上開分期清償書據之效力，復未退還已收款項，縱認上訴人
      未授與乙○○代理權，然上訴人之行為已使被上訴人信賴其已授與代理權，且
      於知悉乙○○表示為其代理人而仍不為反對之意思表示，故上訴人應對第三人
      授權之表見代理責任，則本件債務既有分期清償之協議，上訴人要求被上訴人
      一次清償系爭債務，顯無理由。
  三、證據：援用原審之立證方法。
    理  由
一、本件上訴人起訴主張訴外人王淑華於八十五年元月間，以需款周轉為由，透過上
    訴人之舅母張玉香陸續向上訴人調借一百五十萬元，並由被上訴人簽發系爭支票
    ，由訴外人王淑華背書後以為借款擔保，八十六年十二月三十日清償期屆至，被
    上訴人並未依約清償，上訴人曾委託訴外人張玉香及其夫乙○○代為催索，迨至
    八十七年十二月七日，被上訴人出面承認本件積欠本息合計為一百六十四萬元，
    並承諾按月清償二萬元，惟嗣後被上訴人仍未依承諾履行，上訴人不得已於八十
    七年十二月三十日將系爭支票依法提示，詎遭銀行以存款不足為由退票，不得已
    依票據之法律關係，訴請被上訴人給付票款等語；並提起上訴陳稱：系爭支票提
    示時，已有月份之記載，票據應記載事項均填載完成，非無效票據，且對支票發
    票人之票款請求權尚未罹於一年短期時效；又雖對被上訴人於八十七年十二月七
    日簽立之書據真正不爭執，然此乃被上訴人單方出具之切結書，不能認作兩造有
    分期清償之協議，當時上訴人僅委託乙○○前去代為索討本件款項而已，並未授
    權乙○○與被上訴人達成任何分期付款協議，事後上訴人雖曾收到乙○○轉交被
    上訴人為清償之四萬元，並不代表上訴人同意被上訴人片面分期清償作法，故否
    認有授權乙○○與被上訴人為分期清償之協議，況被上訴人對乙○○之第一筆匯
    款日期係在簽立承諾分期清償書據日期之前，被上訴人亦非依協議為分期清償等
    語。
二、被上訴人則以系爭支票簽發時，絕對必要記載事項之發票月份並未填載，乃係無
    效票據；又支票發票日是八十六年十二月三十一日，被上訴人遲至八十八年七月
    一日始起訴，發票人之一年時效已消滅；另系爭支票之清償方式，已經被上訴人
    與上訴人之代理人即張玉香之夫乙○○達成協議，約定由被上訴人自八十七年十
    一月底起，按月匯款二萬元至乙○○指定之第一商業銀行帳戶以資清償，自應負
    授權人責任，況上訴人既承認有委託乙○○出面向被上訴人催索系爭債務，且收
    受乙○○轉交之款項及分期清償書據，顯已明知乙○○與被上訴人間有分期清償
    之協議存在，竟未通知被上訴人其否認上開分期清償書據之效力，復未退還已收
    款項，縱認上訴人未授與乙○○代理權，然上訴人之行為已使被上訴人信賴其已
    授與代理權，且於知悉乙○○表示為其代理人而仍不為反對之意思表示，故上訴
    人至少應對第三人授權之表見代理責任，是本件債務既有分期清償之協議，上訴
    人要求被上訴人一次清償系爭債務，顯無理由等語為抗辯。
三、依兩造前開陳述內容觀之，雙方對被上訴人所簽發、訴外人王淑華背書之系爭支
    票係為擔保訴外人王淑華於八十五年元月間透過上訴人之舅母張玉香（已於八十
    七年四月五日去世）陸續向上訴人調借之同額款項，惟訴外人王淑華均未清償，
    ，經上訴人委託張玉香之夫乙○○等代為催索，迨至八十七年十二月七日，被上
    訴人出面承認本件積欠本息合計為一百六十四萬元，並承諾按月清償二萬元，惟
    嗣後被上訴人曾匯款二萬元二次至乙○○指定之第一商業銀行帳戶以資清償，由
    乙○○轉交給上訴人，惟嗣因被上訴人未依承諾履行，上訴人遂於八十七年十二
    月三十日將上開支票提示、遭以存款不足為由退票等事實，均不為爭執，且有兩
    造提出之支票及退票理由單三件、被上訴人承諾書據一件及被上訴人提出之匯款
    單二件、存證信函與掛號郵件回執、立群旅行社股份有限公司合作金庫活期存款
    存摺各一件在卷可稽，則此部分事實可堪認為真實。兩造各執前詞置辯，本院認
    本件有四個爭執點：(一)系爭支票於提示時，是否因欠缺票據應記載事項而無效？
    (二)執票人對支票發票人之票款請求權，是否罹於一年特別短期時效？(三)兩造就系
    爭票款之清償方式，有無分期償還之協議，上訴人因此不得一次請求給付？(四)，
    如上開爭執點，結果均為否定，則上訴人得請求給付有理由之金額為何？茲分述
    如下：
  (一)按欠缺票據法所規定票據上應記載事項之一者，其票據無效，此固為票據法第十
    一條第一項所明定。惟票據上應記載事項，除發票人自行填載完成外，非不得授
    權執票人填寫，由執票人依照發票人原先決定之意思，輾轉充作填寫之機關，與
    發票人自行填寫完成發票行為無異，此即所謂票據行為之代行，發票人不得以票
    據之應記載事項初未記載完全而主張無效（最高法院六十七年台上字第三八九六
    號、七十二年台上字第三三五九號判例意旨參照）。而於發票人在票據上故意將
    票據應記載事項之一部分不予記載之情況下，如當事人對於票據行為之代行有無
    授權產生爭執時，本院認依舉證責任分配之法則，為免失其公平起見，應由否定
    該授權填寫完成發票行為存在之發票人負舉證之責，以保護交易安全，並促進票
    據流通。本件系爭支票經上訴人提示時，票據應記載事項均已全部填載完成，為
    兩造所不爭執，且有支票及退票理由單三件為證，被上訴人雖以前詞置辯，然縱
    認系爭支票之月份於簽發交付時並未填載，而係上訴人所填載，惟以系爭支票簽
    發之原因係為擔保訴外人王淑華於八十五年元月間透過上訴人之舅母張玉香陸續
    向上訴人調借之同額借款，上開借款到期日為八十六年十二月三十日觀之，應可
    認被上訴人於簽發未記載未記載發票月份之系爭支票，交與上訴人以作為王淑華
    借款清償擔保之用，即係以上訴人為其填寫發票月份之機關，被上訴人因擔保王
    淑華借款之清償而轉囑上訴人填寫發票月份完成發票行為，則上訴人亦不過依被
    上訴人原先決定之意思，輾轉充作填寫發票月份之機關，與被上訴人自行填寫發
    票日完成發票行為無異，況被上訴人迄未能舉證否定前開授權票據行為代行意思
    之存在，是自不得以系爭支票初未記載發票而主張無效，執為免責之抗辯。
  (二)次按票據上之權利，對支票發票人，自發票日起算，一年間不行使，因時效而消
    滅，票據法第二十二條第一項定有明文，而前開票據特別短期時效制度，乃基於
    票據之流通性，其權利行使以迅速為宜之理由所設。對支票發票人之付款請求權
    之消滅時效期間，其起算點自發票日或發票日次一日起算，亦有爭論，惟既票據
    法對於如何計算期間之方法別無規定，仍應適用民法第一百十九條及第一百二十
    條第二項始日不算入之規定，自發票日次一日起算消滅時效期間，較符合實務之
    運作現況（最高法院五十三年台上字第一０八０號判例參照）。本件系爭支票之
    發票日為八十六年十二月三十日，上訴人於八十七年十二月三十日提示付款，未
    獲付款，並基於票據之法律關係提起本訴，請求被上訴人給付系爭票款及利息，
    被上訴人則以時效抗辯，經查系爭支票之消滅時效係自發票日次一日之八十六年
    十二月三十一日起算，至八十七年十二月三十日屆滿，上訴人於八十七年十二月
    三十日提示付款（請求），即生時效中斷之效力，並於請求後六個月內之八十八
    年六月一日起訴，即無時效消滅之問題，是被告所為時效抗辯，無足採取。
  (三)被上訴人另辯稱：系爭票款之清償方式，已經上訴人之代理人即張玉香之夫乙○
    ○與上訴人達成協議，約定由被上訴人自八十七年十一月底起，按月匯款二萬元
    至吳憲分期償還之協議，上訴人既承認有委託乙○○出面向被上訴人催索系爭債
    務，且收受乙○○轉交之四萬元款項及分期清償書據，至少應負表見代理責任，
    是本件債務既有分期清償之協議，上訴人因此不得一次請求給付等語，並提出支
    票及退票理由單三件、被上訴人承諾書據一件、匯款單二件、存證信函與掛號郵
    件回執、立群旅行社股份有限公司合作金庫活期存款存摺各一件為證，惟為上訴
    所否認。經查上開被上訴人承諾書據記載「茲欠張玉香本人新台幣壹佰陸拾肆萬
    元，協議每月底攤還貳萬元正，入乙○○第一商業銀行帳戶，於民國八十七年十
    一月底起，立據人甲○○（被上訴人）12.7.」等語，然就整體用語及形式觀之
    ，其並不具備一般協議會由雙方簽認之習慣，僅有被上訴人單方之簽名，在性質
    上與切結書較為類似，且其內容乃被上訴人就其與乙○○之妻張玉香之借款，給
    予乙○○之立據，並未涉及兩造間之系爭票款，不能認係兩造關於分期清償之協
    議；而兩造間既有債權債務關係之存在，被上訴人積欠上訴人款項未還，故上訴
    人同意收受乙○○轉交被上訴人為清償之四萬元，乃事理之常，不得據此即謂上
    訴人明知乙○○與被上訴人間有分期清償之協議存在，未通知被上訴人其否認上
    開分期清償書據之效力，復未退還已收款項，且於知悉乙○○表示為其代理人而
    仍不為反對之意思表示，而謂上訴人應負表見代理責任，認本件債務有分期清償
    之協議；況自上訴人將系爭支票提示付款遭退票後，被上訴人所為拒絕履行分期
    清償通知之存證信函，係對訴外人乙○○所寄發，且其內容僅言及其與訴外人張
    玉香借款債務之履行，並未提及上訴人系爭票款之清償方法，亦無足證明兩造確
    已達成分期清償之協議至為明顯。
  (四)又上訴人自承已收到乙○○轉交被上訴人為清償之四萬元，則該被上訴人清償之
    部分，上訴人之票款請求權已消滅，則上訴人得請求之票款僅在一百四十六萬元
    之範圍內，於法有據，而應准許之，
四、依上所述，系爭支票並無票據應記載事項欠缺而無效，且未罹於時效，兩造就票
    款清償無分期協議存在，被上訴人已清償其中四萬元之事實，已如前述，從而，
    上訴人依票據之法律關係，請求被上訴人給付在一百四十六萬元，及自起訴狀繕
    本送達翌日即八十八年六月十日起至清償日止，按週年利率百分之六計算之利息
    ，為有理由，應予准許，逾此金額之請求，即非有據，應予駁回。原審未察，就
    上開應准許部分為上訴人敗訴之判決，自有未洽，上訴意旨指摘原判決此部分不
    當，求予廢棄改判，為有理由，應由本院予以廢棄改判；至上開應駁回部分，上
    訴意旨指摘原判決此部分不當，求予廢棄改判，因被上訴人就該部分票款已清償
    ，故上訴人此部分上訴為無理由，應予駁回。本件上訴人勝訴部分係命清償票據
    上債務之判決，爰依職權宣告假執行；至駁回上訴部分，上訴人聲請依職權宣告
    假執行，則於法不合，應予駁回。
據上論結，本件上訴為一部有理由，一部無理由，依民事訴訟法第四百三十六條之一
第三項、第四百五十條、第四百四十九條第二項、第三百八十九條第一項第四款、第
七十九條但書，判決如主文。
中      華      民      國    八十九    年      九      月      四      日
                        臺灣高雄地方法院民事第一庭
~B審判長法官  鄭月霞
~B法      官  陳怡雯
~B法      官  郭貞秀
右為正本係照原本作成
本判決得二十日內上訴
中      華      民      國    八十九    年      九      月      四      日
~B法院書記官  胡美儀


司法院資訊處製作；財團法人民間司法改革基金會備份。
